臺灣高等法院臺中分院民事判決
110年度上字第468號
上  訴  人  楊友仁  
訴訟代理人  王一翰律師                    
被  上訴人  彰化縣勝心○○會  

法定代理人  陳家韋  
被  上訴人  彰化縣儒林國際○○會

法定代理人  林秀美  
共      同
訴訟代理人  陳盈光律師
複  代理人  柯忠佑律師
上列當事人間請求確認法定代理人身分不存在等事件，上訴人對
於中華民國110年9月24日臺灣彰化地方法院110年度訴字第807號
第一審判決提起上訴，本院於111年3月8日言詞辯論終結，判決
如下：
    主  文
上訴駁回。
第二審訴訟費用由上訴人負擔。
    事實及理由
一、被上訴人主張：伊等為社團法人台灣省國際○○會○○○○會（下
    稱○○○○會）之會員，○○○○會於民國110年6月30日前為國際○○
    會000-00區（下稱000-00區），二者係同一社團法人，嗣經
    國際○○會國際總會（下稱國際總會）決定將000-00升格為00
    00複合區。國際總會於110年2月26日停止○○○○會當時之總監
    甲○○之總監職務，並指定由第一副總監即上訴人代理總監，
    嗣再於同年4月22日通知除去甲○○之會籍，並指派訴外人乙○
    ○填補000-00區總監職位至該財務年度結束為止。依○○○○會
    章程規定，其理事長與000-00區之總監應為同一人，是以，
    上訴人前雖因國際總會指定而取得代理總監即代理理事長職
    權，然國際總會嗣既已指派乙○○填補總監職位而得行使理事
    長職權，上訴人自當然失去代理理事長即法定代理人資格，
    且上訴人之第一副總監（副理事長）之任期亦已於110年6月
    30日屆滿，自無從藉此繼續以代理理事長自居。然上訴人猶
    對外宣稱其為代理理事長，致使○○○○會會務混淆不清，且令
    ○○○○會會員無所適從，是伊等自得訴請確認上訴人就○○○○會
    代理理事長即法定代理人權限不存在等情。爰提起本件訴訟
    ，求為判決確認上訴人於110年4月22日起，就○○○○會代理理
    事長即法定代理人權限不存在（原審就此部分為被上訴人勝
    訴之判決，上訴人提起上訴，其餘未繫屬本院部分，不予贅
    述）。並答辯聲明：上訴駁回。
二、上訴人則以：伊於110年4月22日起至6月30日止之代理理事
    長職務，已屬過去之法律關係，而自110年7月1日起，伊前
    業經○○○○會於同年5月8日選為第28屆「理事長」，並非代理
    理事長，是以，被上訴人請求確認伊「代理理事長」即法定
    代理權不存在，並無確認利益。再者，○○○○會為依我國法律
    設立之人民團體，000-00區則為國際○○會之區組織，二者係
    採取雙軌制，○○○○會之理監事、000-00區之總監副總監係以
    不同之選舉產生，國際總會指定乙○○為000-00區代理總監，
    伊並不因而失去○○○○會代理理事長即法定代理人資格，被上
    訴人本訴請求，並無理由等語，資為抗辯。並上訴聲明：(
    一)原判決不利於上訴人部分廢棄。(二)上開廢棄部分，被
    上訴人第一審之訴駁回。　　
三、兩造經本院整理及簡化爭點，同意成立爭點整理協議如下（
    見本院卷第54至55頁）：
(一)兩造不爭執事項：
　1.被上訴人為○○○○會之會員，○○○○會於110年6月30日前與000-
    00區係同一社團法人，經國際總會決定將000-00升格為0000
    複合區。
  2.甲○○為○○○○會前總監，先於110年2月26日遭國際總會停止總
    監職務並指定上訴人擔任代理總監，後國際總會於110年4月
    22日以電子郵件通知甲○○因其違反職責，不遵守國際憲章、
    附則及國際理事會政策，故除去甲○○○○會之會籍，同時併指
    派乙○○填補000-00區總監職位至該財務年度結束為止。
(二)兩造爭執事項：
  1.國際總會於110年4月22日指定乙○○為代理總監，原代理總監
    楊友仁是否當然失去代理理事長即法定代理人資格？兩造對
    國際總會之上開指示是否受其拘束？
  2.被上訴人訴請確認上訴人於110年4月22日起，就○○○○會代理
    理事長即法定代理人權限不存在，有無確認利益？有無理由
    ？
四、得心證之理由：　　
(一)被上訴人有提起本件確認判決之法律上利益：
　1.按確認法律關係之訴，非原告有即受確認判決之法律上利益
    者，不得提起之，民事訴訟法第247條第1項前段定有明文。
    是提起確認之訴非原告有即受確認判決之法律上利益者，不
    得提起。所謂即受確認判決之法律上利益，係指法律關係之
    存在與否不明確，致原告在私法上之地位有受侵害之危險，
    而此危險得以對於被告之確認判決除去之者而言（最高法院
    52年度台上字第1922號判決意旨參照）。又確認法律關係成
    立或不成立之訴，固以確認現在之法律關係為限，但過去不
    成立之法律關係，延至目前仍繼續不存在時，仍不失為現在
    之法律關係。如對於該法律關係存在與否，有即受確認判決
    之利者，自非不得對之提起確認之訴（最高法院92年度台上
    字第496號、98年度台上字第32號判決意旨參照）。
  2.被上訴人主張上訴人於110年4月22日起，就○○○○會代理理事
    長之權限不存在等語，上訴人雖辯稱：伊自110年7月1日起
    ，業經○○○○會選為「理事長」，並非代理理事長，於110年4
    月22日起至6月30日止之代理理事長職務，已屬過去之法律
    關係等語；然查，上訴人前於110年7月28日、110年8月6日
    以代理理事長之名義寄發○○○○會00000仁字第002號、第005
    號函文予各分會、主席、分會長，迄111年1月25日仍以代理
    理事長之名義寄發該會（111）○○○○會仁字第025號開會通知
    單予顧問、主席、協調長、各分會會長等成員，依該開會通
    知單所示，上訴人仍以代理理事長之身分為主持人召集會議
    ，有各該函文、通知單可稽（見原審卷第61至63頁、本院卷
    第365頁），顯見上訴人迄仍以○○○○會之代理理事長自居並
    行使其權限；被上訴人訴請確認上訴人就○○○○會之代理理事
    長權限不存在，雖上訴人係於110年2月26日經國際總會指定
    為代理總監，然迄110年4月22日已改指定乙○○為總監，該過
    去不成立之法律關係，延至目前仍繼續不存在，揆諸前揭說
    明，仍不失為現在之法律關係，上訴人辯稱係過去之法律關
    係云云，委無可採。本件上訴人既仍繼續行使○○○○會代理理
    事長之權限，惟被上訴人既主張其權限已不存在，則上訴人
    就○○○○會代理理事長之權限是否存在，即有疑義，並影響其
    得否以代理理事長身分作為○○○○會之法定代理人，則上訴人
    就○○○○會之代理理事長權限是否存在即屬不明確，致使被上
    訴人在私法上之地位處於不安之狀態，而此不安之狀態得以
    確認判決將之除去，是被上訴人就此提起本件確認之訴，即
    有受確認判決之法律上利益。
(二)兩造應受國際總會指派總監之拘束：
  1.被上訴人主張其為○○○○會之會員，○○○○會於110年6月30日前
    與000-00區係同一社團法人，甲○○為○○○○會前總監，先於11
    0年2月26日遭國際總會停止總監職務並指定上訴人擔任代理
    總監，後國際總會於110年4月22日以電子郵件通知甲○○因其
    違反職責，不遵守國際憲章、附則及國際理事會政策，故除
    去甲○○○○會之會籍，同時併指派乙○○填補000-00區總監職位
    至該財務年度結束為止之事實，為兩造所不爭執，並有國際
    總會電子郵件可稽（見原審卷第25至33頁），堪信為真實。
　2.上訴人雖主張○○○○會、000-00區係採取雙軌制，○○○○會章程
    第1條、第23條、第26條等規定，僅係對國際總會之尊重，
    國際總會不得任意撤換○○○○會理事長，如國際總會認總監不
    適任，○○○○會仍應依人民團體選舉罷免辦法或其章程規定，
    選舉或罷免常務理事、理事長，而非當然解除理事長職務等
    語，並提出選票領取清冊為憑（見本院卷第73至127頁）；
    然依○○○○會章程第1條規定：「本章程依據政府有關法令及
    國際○○會憲章訂定之」、第10條規定：「各縣級○○會出席本
    會(區)各種會議或參加各項會務係推選代表行之，並享有下
    列之權利義務。二、義務：遵守國際總會之規定」、第23條
    規定：「常務理事會議設常務理事七人，由理事互選之。並
    由理事就常務理事中選舉一人為理事長（總監），一人為第
    一副理事長（第一副總監）...」、第26條規定：「本會（
    區）設理事長（總監）一人（應符合該年度國際總會所規定
    總監之人選），設第一副理事長（第一副總監）一人（應符
    合該年度國際總會所規定第一副總監之人選）...任期一年
    不得連任。...理事長（總監）不能執行職務時由第一副理
    事長（第一副總監）代理...」、第49條規定：「本章程未
    盡事宜悉依政府有關法令、國際總會憲章及附則之規定為準
    」（見本院卷第213至220頁）。又依國際總會憲章及附則之
    附則第9條第6節（a)規定：「...如該區未能選出合格之總
    監，或當選總監於就任前亡故、或拒絕就任、或因病或國際
    理事認為不適合上任，或因為抗議總監選舉結果或法律行動
    使總監一直無法填補，則由國際理事會按本憲章或負責鎖定
    之時間、辦法及任期指派一位總監」（見本院卷第273至275
    、290至291頁）。依上揭章程規定，○○○○會章程係依國際○○
    會憲章訂定，未盡事宜依據國際總會憲章及附則規定為準，
    故上開章程未盡之處，除政府法令外，亦應參照國際總會憲
    章及附則規定。參諸○○○○會上開章程中之「理事長」後均以
    括號附註總監，雖規定理事長為理事就常務理事中選舉一人
    擔任，惟附註理事長應符合該年度國際總會所規定之總監人
    選，○○○○會與000-00區係同一組織，亦為兩造所不爭執（見
    本院卷第372頁），足見○○○○會之章程即已明白規定○○○○會
    之總監及理事長應為同一人。觀諸上訴人所提出之選票領取
    清冊所示，固有表列「總監、一副總監、二副總監、三副總
    監」選票與「理事」選票予以區分（見本院卷第74頁以下）
    ，然並無另表列「理事長、一副理事長、二副理事長、三副
    理事長」選票與「總監、一副總監、二副總監、三副總監」
    選票加以區分，益徵總監及理事長應屬同一人而非以雙軌制
    併行之。
　3.再者，於○○○○會總監即理事長因故不能執行職務時，國際總
    會依上開總會章程已有明文規定，其有權指派總監人選，是
    以，前總監甲○○因國際總會110年2月26日電子郵件指示停止
    其擔任總監之職務，並指派第一副總監之上訴人擔任○○○○會
    之代理總監，上訴人亦依該郵件之指示，擔任該會代理總監
    即代理理事長。且甲○○嗣再因國際總會同年4月22日之電子
    郵件而除去總監職位並指定乙○○為總監，可見國際總會對○○
    ○○會總監人選有實質決定權，尚毋須另參照人民團體法關於
    選舉罷免規定決定之。從而，參諸前揭章程規定，足認國際
    總會之憲章為○○○○會章程訂定之依據，且○○○○會之事務除依
    上開章程外，尚須依照國際總會憲章及附則而為之，作為○○
    ○○會紛爭解決之依據，並非僅為訓示規定，國際總會確實具
    有實質決定○○○○會總監即理事長之權責。上訴人所屬之彰化
    縣○○○○會與被上訴人斯時既同為○○○○會會員，○○○○會章程第
    10條並明文規定各級○○會有遵守國際總會規定之義務，其等
    權利義務即均應依循上開章程規定定之，對於國際總會指派
    ○○○○會總監之指示，自應受其拘束。上訴人前揭所辯，核與
    上開章程規定不符，且與○○會之會務運作實際情形有違，洵
    非有據，委無可採。
(三)上訴人就○○○○會代理理事長之權限並不存在：
　　經查，依前揭章程規定，○○○○會設有理事長（總監）1人，
    且國際總會對○○○○會總監人選有實質決定權，已如前述；國
    際總會既已於110年4月22日之電子郵件指派乙○○擔任○○○○會
    之總監職位，顯見國際總會有以乙○○取代原代理總監即上訴
    人之意，自無須再由上訴人代理總監行使職權，即無由上訴
    人再以代理理事長身分擔任○○○○會法定代理人之餘地。上訴
    人雖辯稱：依國際總會110年4月22日電子郵件內容，指派乙
    ○○擔任總監僅至財務年度結束即110年6月30日止，則自110
    年7月1日以後，仍應由擔任第一副總監之上訴人代理總監職
    務，直至新總監產生為止等語，並提出○○○○會110年4月23日
    （110）秘珠代字第003號函、内政部110年9月15日台内圑字
    第1100045406號函為憑（見原審卷第318頁、本院卷第351頁
    ）；被上訴人固不爭執乙○○擔任總監至110年6月30日止（見
    本院卷第265頁），然上訴人自承其自109年7月1日起就任第
    一副理事長即第一副總監（見本院卷第373頁），依上開○○○
    ○會章程第26條規定所示，其任期一年且不得連任，且依該
    章程第19條規定，於理事出缺時，依次遞補以原任期為限（
    見本院卷第217頁），則上訴人任期迄110年6月30日業已屆
    滿，而自110年7月1日起，已不具○○○○會第一副理事長之資
    格，亦無從繼以遞補為代理理事長。故被上訴人訴請確認上
    訴人自110年4月22日起，就○○○○會之代理理事長權限不存在
    ，應屬有據。
五、綜上所述，被上訴人請求確認上訴人於110年4月22日起，就
    ○○○○會代理理事長即法定代理人權限不存在，為有理由，應
    予准許。從而原審就此部分為上訴人敗訴之判決，並無不合
    。上訴論旨指摘原判決此部分不當，求予廢棄改判，為無理
    由，應駁回上訴。
六、本件事證已臻明確，而被上訴人提起本件確認之訴係確認○○
    ○○會之代理理事長權限而非理事長權限，為兩造所不爭執在
    卷（見本院卷第338頁），兩造其餘之攻擊或防禦方法及所
    提之證據，經本院斟酌後，認為均不足以影響本判決之結果
    ，爰不逐一論列，附此敘明。
七、據上論結，本件上訴為無理由，依民事訴訟法第449條第1項
    、第78條，判決如主文。
中　　華　　民　　國　　111 　年　　3 　　月　　22　　日
              民事第五庭    審判長法　官  游文科
                                  法　官  李慧瑜
                                  法　官  吳崇道
正本係照原本作成。
上訴人得上訴。
如不服本判決，須於收受判決送達後20日內向本院提出上訴書狀
，其未表明上訴理由者，應於提出上訴後20日內向本院提出上訴
理由書狀（均須按他造人數附具繕本）。因疫情而遲誤不變期間
，得向法院聲請回復原狀。
上訴時應提出委任律師為訴訟代理人之委任狀。具有民事訴訟法
第466條之1第1項但書或第2項之情形為訴訟代理人者，另應附具
律師及格證書及釋明委任人與受任人有該條項所定關係之釋明文
書影本。如委任律師提起上訴者，應一併繳納上訴審裁判費。

                                  書記官  洪郁淇
　　　　　　　　　　　　　　　　　
中　　華　　民　　國　　111 　年　　3 　　月　　22　　日